臺灣高等法院民事判決
108年度上字第1312號
上  訴  人  陳黃菊  
訴訟代理人  潘維成律師
被 上訴 人  蘇雅琳  
            蘇宏明  
            蘇雅婷  
共      同            
訴訟代理人  陳柏舟律師
上列當事人間請求所有權移轉登記事件，上訴人對於中華民國10
8年9月5日臺灣新北地方法院107年度訴字第3281號第一審判決提
起上訴，本院於109年4月29日言詞辯論終結，判決如下：
    主      文
上訴駁回。
第二審訴訟費用由上訴人負擔。
    事實及理由
一、上訴人主張：伊於民國88年9月28日向訴外人財團法人基督
    門徒訓練中心（下稱門徒訓練中心）購買新北市○○區○○路00
    0巷0號5樓房屋（即新北市○○區○○段0000○號建物，下稱系爭
    房屋）及坐落之新北市○○區○○段000地號土地（下稱831號土
    地，應有部分844/10000，與系爭房屋合稱系爭房地），因
    被上訴人之母蘇陳美雲（即上訴人之女）與伊較為親近、住
    在旁邊，可以就近看管，遂借名登記於蘇陳美雲名下。蘇陳
    美雲於106年12月17日死亡，被上訴人並於107年6月25日辦
    理繼承登記，類推適用民法第550條前段、民法第549條第1
    項規定，伊與蘇陳美雲間之借名契約因蘇陳美雲死亡而當然
    終止，併以本件起訴狀繕本送達為終止兩造間借名契約之意
    思表示，再依繼承及擇一依民法第179條、類推適用民法第5
    41條第2項規定，求為命被上訴人將系爭房地所有權移轉登
    記予伊之判決。原審駁回上訴人之請求，上訴人提起上訴，
    於本院上訴聲明：㈠原判決廢棄。㈡被上訴人應將系爭房地所
    有權移轉登記予上訴人。
二、被上訴人則以：上訴人之配偶陳福慈（即蘇陳美雲之父，已
    於76年8月3日死亡）前於70年間將其與他人合建之臺北市○○
    ○路0段00巷0號（下稱中山北路房屋）中之3樓房屋（下稱中
    山北路3樓房屋）贈與蘇陳美雲並登記為蘇陳美雲所有。嗣
    因上訴人與其長子即訴外人陳冠龍（原名陳志雄）負債，上
    訴人遂出售中山北路房屋及坐落土地（與房屋合稱中山北路
    房地），換購系爭房地及新北市○○區○○路000巷0號5樓之1（
    下稱5樓之1房屋）及坐落之831號土地（應有部分1156/1000
    0，與房屋合稱5樓之1房地），並將系爭房地登記返還蘇陳
    美雲，上訴人與蘇陳美雲間無借名契約存在等語，資為抗辯
    ，並於本院答辯聲明：上訴駁回。
三、兩造不爭執事項（見本院卷第279-281頁）：
㈠、陳福慈（76年8月3日死亡）前購買坐落臺北市○○區○○段0○段0
    0地號土地（應有部分1/2，下稱31號土地），於其上新建房
    屋，70年4月10日辦理總登記為臺北市○○區○○○路0段00巷0號
    （即中山北路房屋）1、2、4樓所有權人，70年8月10日以買
    賣為原因登記為31號土地之所有權人（70年8月25日因合併
    調整應有部分為23/44），中山北路3樓房屋（即同段1089建
    號建物）則總登記於蘇陳美雲（原名陳美雲）名下。陳福慈
    死亡後，上訴人繼承取得31號土地應有部分3/44，陳冠龍繼
    承取得31號土地應有部分20/44，及中山北路房屋1、2、4樓
    （見原審卷第487、521-575、619-623頁）。
㈡、上訴人於88年9月28日以中山北路房屋（包括3樓）及31號土
    地（即中山北路房地）於88年7月23日出售所得價金中之830
    萬元，向門徒訓練中心購買系爭房屋及5樓之1房屋（88年11
    月20日門牌整編前分別為臺北縣○○市○○路000巷00號5樓、25
    之1號5樓）及坐落之831號土地（應有部分1/5），門徒訓練
    中心於88年11月20日以買賣為原因，將系爭房地移轉登記予
    蘇陳美雲所有，5樓之1房地移轉登記予上訴人（見原審卷第
    193-199、487、521-551頁，司調卷第38頁）。
㈢、蘇陳美雲於106年12月17日死亡，全體繼承人即被上訴人於10
    7年6月25日辦理繼承登記，各取得系爭房屋應有部分1/3、8
    31號土地應有部分844/30000（見司調卷第35、36、40-47頁
    ）。
㈣、上訴人自88年購買系爭房地時起至蘇陳美雲死亡之前，與蘇
    陳美雲及被上訴人共同居住於系爭房屋。
㈤、上訴人前以被上訴人竊取系爭房地之買賣契約書、所有權狀
    等物，並辦理繼承登記為由，向臺灣新北地方檢察署告訴被
    上訴人涉犯侵占、竊盜罪嫌，經該署檢察官107年度偵字第3
    6622號、108年度偵字第7578號為不起訴處分確定（見原審
    卷第465-469頁）。
四、按稱借名登記者，謂當事人約定一方將自己之財產以他方名
    義登記，而仍由自己管理、使用、處分，他方允就該財產為
    出名登記之契約。又不動產登記當事人名義之原因原屬多端
    ，主張借名登記者，應就該借名登記之事實負舉證責任（最
    高法院105年度台上字第1897號判決意旨參照）。上訴人主
    張系爭房地為其借名登記在蘇陳美雲名下，借名契約因蘇陳
    美雲死亡而終止，或經上訴人終止，再依繼承及民法第179
    條、類推適用民法第541條第2項規定請求被上訴人將系爭房
    地所有權移轉登記予上訴人等語，為被上訴人否認，並以上
    開情詞置辯，是上訴人就其主張與蘇陳美雲間就系爭房地存
    有借名契約之事實，自應負舉證之責。經查：
㈠、陳福慈前於70年間，在其所購31號土地上新建中山北路房屋
    ，將其中3樓房屋登記與蘇陳美雲，上訴人於88年間以出售
    中山北路房地所得價金購買系爭房地及5樓之1房地後，將系
    爭房地登記與蘇陳美雲（見不爭執事項㈠、㈡）。又被上訴人
    甲○○、乙○○前以上訴人之次子即訴外人陳志星於107年8月1
    日晚間10點多無故侵入系爭房屋，並於員警到場後作勢毆打
    乙○○，恫稱「不要以為警察在，我就不敢對你們怎樣」等語
    恐嚇其二人等情，向臺灣新北地方檢察署對陳志星提出告訴
    ，經該署檢察官為不起訴處分（即107年度偵字第34718號，
    見原審卷第413頁）。而依被上訴人所提且為上訴人不爭執
    形式真正之譯文內容顯示，上訴人與陳冠龍、陳志星於前述
    107年8月1日前往系爭房屋要求甲○○、乙○○返還系爭房地時
    ，因陳冠龍於討論過程質疑甲○○態度不佳，稱：「做個親人
    有需要這樣嗎」，雙方繼而就此爭辯，甲○○：「那是因為你
    們那個時候也講媽媽（即蘇陳美雲）壞話啊」、「媽媽她那
    個腳（註：小兒麻痺）又不是她自己造成的，她沒辦法出去
    賺錢，怎麼把她講成那樣」，陳冠龍：「你說，到底腳造成
    的是阿嬤（即上訴人）故意要這樣的嗎？那我講他小時候..
    .」，甲○○：「不要跟我講小時候，我現在只問你媽媽是她
    自己願意的嗎？就這樣而已」，陳冠龍：「那誰願意的？」
    ，甲○○：「對啊，誰願意的？」，陳冠龍：「阿嬤願意的喔
    ？」，陳志星繼而稱：「就是因為你阿公阿嬤因為這件事虧
    欠在心裡，才會房子給他一棟啦，你了解嗎？」，上訴人：
    「你卡小聲啦」，甲○○：「什麼叫一棟，沒有一棟」...陳
    冠龍：「我不能說，事實上她就小兒麻痺」，陳志星：「他
    現在在說美雲那個腳是誰造成的？要怪誰啦，你是故意的嗎
    ？可以說這樣喔」，上訴人：「小時候我花很多萬很多萬在
    醫」等語（見原審卷第61、63頁）。依陳志星上開「就是因
    為你阿公（即陳福慈）、阿嬤（即上訴人）因為這件事虧欠
    在心裡，才會房子給他（即蘇陳美雲）一棟啦」之陳述，可
    知陳福慈與上訴人確因蘇陳美雲自幼罹患小兒麻痺而心生虧
    欠，遂贈與房屋予蘇陳美雲，參以上訴人將系爭房地登記與
    蘇陳美雲時，陳福慈業已死亡，堪認陳志星所稱陳福慈與上
    訴人贈與蘇陳美雲之房屋，應係指中山北路3樓房屋。依此
    觀之，陳福慈將中山北路3樓房屋登記與蘇陳美雲，應係基
    於補償蘇陳美雲自幼罹患小兒麻痺未能治癒之缺憾，而為贈
    與。雖上訴人主張陳福慈將中山北路3樓房屋登記與蘇陳美
    雲，係因陳福慈向銀行貸款須有連帶保證人為擔保，而斯時
    陳冠龍服役中，陳福慈其他子女尚未成年，始由蘇陳美雲任
    之云云。惟上訴人既一再陳稱蘇陳美雲無法工作，欠缺購屋
    之經濟能力等語，則陳福慈尚須將中山北路3樓房屋登記與
    蘇陳美雲，使蘇陳美雲名下持有財產，以擔任連帶保證人，
    縱其他子女因服役或未成年而不適宜任連帶保證人，陳福慈
    亦可以其配偶即上訴人為連帶保證人，或將上開房屋登記與
    上訴人，實無將上開房屋登記與蘇陳美雲之必要，上訴人此
    部分主張，洵無可信。
㈡、上訴人於原審到庭時陳稱：買中山北路房屋時沒有貸款，後
    來缺錢去抵押借款，因為無法負擔貸款才賣掉，印象中賣掉
    還了銀行貸款，還有現金可以買房子。伊購買系爭房地與5
    樓之1房地後，一間登記在蘇陳美雲名下，一間登記在伊名
    下，因蘇陳美雲有小兒麻痺，想說把房子登記在她名下，使
    用房屋不用負擔任何費用，對她來講比較輕鬆等語（見原審
    卷第444-446頁）。而依前述107年8月1日譯文，陳冠龍於甲
    ○○質問：「那你先跟我說以前的房子為什麼會賣掉？」時，
    陳冠龍回稱：「...我把他賣掉，跟阿嬤講好，跟媽媽講好
    賣掉的」，甲○○：「是講好的嗎？」，陳冠龍：「不是講好
    的，她沒蓋章怎麼賣？...」，甲○○：「那你怎麼跟媽媽講
    ？」...陳冠龍：「就欠錢不行就要賣房子啊」，甲○○：「
    誰欠錢？」，陳冠龍：「啥，我欠錢」等語（見原審卷第65
    頁）。依此觀之，中山北路房地於上訴人、陳冠龍以中山北
    路房地設定抵押權借款前，應已無貸款，而上訴人、陳冠龍
    借款後，因無力償還，遂徵得蘇陳美雲同意，出售中山北路
    房地，上訴人以出售所得價金清償貸款，並以餘款購買系爭
    房地及5樓之1房地。則衡以上訴人為清償貸款而處分陳福慈
    贈與蘇陳美雲之中山北路3樓房屋之情，其應係基於與陳福
    慈原來補償蘇陳美雲之意，並考量蘇陳美雲小兒麻痺之肢體
    缺陷，欲減輕其經濟負擔，而將系爭房地登記返還蘇陳美雲
    ，是被上訴人主張系爭房地係上訴人因出售中山北路3樓房
    屋而登記返還蘇陳美雲等語，似非無據。雖上訴人一再爭執
    ：蘇陳美雲並未出資購買中山北路3樓房屋，且出售中山北
    路房地時僅按土地計價，房屋並未計價，蘇陳美雲無土地持
    分，不可能以出售中山北路房地所得價金購得系爭房地云云
    。惟被上訴人並未主張中山北路3樓房屋係蘇陳美雲出資購
    買，亦非主張蘇陳美雲以出售中山北路3樓房屋所得購買系
    爭房地，上訴人此部分主張，已屬誤解。況中山北路3樓房
    屋為陳福慈贈與蘇陳美雲，卻遭上訴人與陳冠龍出售，上訴
    人既決定將系爭房地登記返還蘇陳美雲，即與中山北路3樓
    房屋於中山北路房地出售時有無計價、由何人簽立買賣契約
    等節無關，上訴人此部分主張，自無可採。
㈢、上訴人於原審另陳稱：當時沒有想過要用其他小孩的名字登
    記，蘇陳美雲從小跟伊在一起，看起來乖乖的，就想暫時登
    記在她名下，之後要還伊等語，並就其究竟暫時登記在蘇陳
    美雲之目的稱：因為都登記在伊名下，伊要繳的稅比較多，
    一間登記在蘇陳美雲名下可以減少要繳的稅，要繳的稅都是
    伊拿錢給蘇陳美雲去繳等語（見原審卷第444-445頁）。證
    人陳冠龍於本院亦到庭陳稱：伊陪上訴人去跟仲介買系爭房
    地與5樓之1房地時，仲介談到完稅的事，上訴人想說一間登
    記給蘇陳美雲，可以減少遺產稅及稅務之問題等語（見本院
    卷第146頁）。惟依被上訴人於原審所提財政部稅務入口網
    「節稅秘笈」之記載：「稅法雖規定您本人、配偶及未成年
    受扶養親屬的自用住宅用地只能一處，但如果您擁有兩處以
    上的自用住宅時，則可一處以本人、配偶或未成年子女設籍
    ，第二、三...處如成年子女、祖父母、父母、岳父母等其
    中一人辦竣戶籍登記，在其他條件都符合的情形下，您還是
    可以不受一處的限制，全部都可以使用優惠稅率（見原審卷
    第163頁），參以土地稅法第9條規定：自用住宅用地，指土
    地所有權人或其配偶、直系親屬於該地辦竣戶籍登記，且無
    出租或供營業用之住宅用地。第17條第1項規定：合於下列
    規定之自用住宅用地，其地價稅按2/1000計徵：一、都市土
    地面積未超過3公畝部分。二、非都市土地面積未超過7公畝
    部分。同條第3項規定，土地所有權人與其配偶及未成年之
    受扶養親屬，適用第1項自用住宅用地稅率繳納地價稅者，
    以一處為限。而關於「一處」之認定，依財政部67年3月23
    日台財稅字第31950號函釋：土地所有權人另有住宅用地供
    土地所有權人已成年之直系親屬設籍使用，如該直系親屬已
    於該地辦竣戶籍登記，且無出租或供營業用者，依土地法第
    9條第1項規定，應同時准其享受自用住宅用地稅率課徵地價
    稅；惟其享受自用住宅用地之面積標準，依照同法第17條規
    定，都市土地面積為未超過3公畝部分，非都市土地面積為
    未超過7公畝部分等內容，及財政部101年8月16日公布之適
    用自用住宅用地稅率課徵地價稅認定原則第四點㈡⒍⑴規定：
    土地所有權人同址設籍之配偶或未成年之受扶養親屬，另有
    土地供其已成年之直系親屬設籍居住，申請適用自用住宅用
    地稅率課徵地價稅者，並無一處之限制。亦即每一所有權人
    之土地，在不超過土地稅法第17條之面積限制內，如符合其
    他相關規定，均得申請適用自用住宅用地稅率等相關規定及
    函釋，可知土地所有權人同時有二處以上住宅用地，倘一處
    得適用自用住宅稅率，他處係供土地所有權人已成年之直系
    親屬設籍使用，且無出租或供營業用之住宅用地，仍得享有
    按自用住宅用地稅率課徵地價稅之優惠，從88年間迄今，並
    無差異，是系爭房地縱與5樓之1房地一併登記為上訴人所有
    ，二處均得按自用住宅用地稅率課徵地價稅，房仲業者就此
    應無誤認之可能，上訴人與陳冠龍稱係基於減稅之目的登記
    與蘇陳美雲，自難採信。
㈣、再依前述107年8月1日譯文所示，上訴人稱：「...你們都還
    不知道，雖然來這稅金都你們在繳，但也沒有多少，我也沒
    跟你媽媽拿半毛錢」（見原審卷第63-65頁），似已承認自
    購入系爭房地起，相關稅捐向由蘇陳美雲繳納，而陳冠龍於
    甲○○質問：「那稅金的部分呢？」時，亦回稱：「你是說這
    裡以前住的稅金阿？」，「房屋稅地價稅，這個房屋稅一個
    月都幾千塊嘛是不是，十幾年嘛，我跟你們講一句話，你們
    三個聽阿舅說，這不是計較不計較的問題，這個很難，但要
    算的清清楚楚很難算，我跟你講為什麼，你們住在這裡，從
    來沒有付過房租或幹嘛，小燕剛開始出去，我也出去，我一
    直說這間房子是大家的，假如說你要用這個比例，大概一下
    ，我不知道你這個房子是要買賣價還是要以後過給媽媽，但
    是這個房屋價是兄弟姊妹去分擔或是幹嘛，你看我說的有對
    嘛？現在宏明說的，住在這，假設要過回來的時候房屋稅是
    不是媽媽繳的，這樣不公平嘛，我的意思是說因為住在這也
    讓你們不用租房子，就好像志星住隔壁，我也說那都是你要
    繳，他可以叫我繳？我在外面租房子一個月都要18,000，他
    比較好還是我比較好，我譬喻，說他不是說你，他們都不用
    繳房租，房屋稅是不是本來就他要繳，懂我的意思？宏明這
    樣懂？」等語（見原審卷第117頁），亦承認系爭房地之稅
    捐均由蘇陳美雲繳納，惟認系爭房地由蘇陳美雲居住使用，
    即應負擔稅捐。參以被上訴人於原審所提系爭房屋之地震基
    本保險費收據、繳款明細、用戶安裝瓦斯器材作業記帳單、
    電費、天然氣費及水費之繳費通知單及繳款憑證、房屋稅及
    地價稅繳款書、收款證明影本等（見原審卷第157-161、217
    -399頁），堪認蘇陳美雲自88年登記為系爭房地所有權人時
    起至其死亡止，不僅與兩造共同居住於系爭房屋（見不爭執
    事項㈣），歷年房屋稅、地價稅、水電瓦斯亦均由其繳納，
    而為實際之管理、使用者。上訴人於原審稱：系爭房地之稅
    金、水、電瓦斯費之前都是伊拿錢給蘇陳美雲繳納，這二、
    三年才由蘇陳美雲繳納云云（見原審卷第447頁），應無可
    信。
㈤、從而，上訴人所舉不能證明其將系爭房地借名登記與蘇陳美
    雲之事實，其主張與蘇陳美雲間存有借名契約，因蘇陳美雲
    死亡而終止，或經上訴人終止，再依繼承及擇一依民法第17
    9條、類推適用民法第541條第2項規定請求被上訴人將系爭
    房地所有權移轉登記予上訴人云云，自屬無據。
五、綜上所述，上訴人與蘇陳美雲間無借名契約存在，其依繼承
    及民法第179條、類推適用民法第541條第2項規定請求被上
    訴人將系爭房地所有權移轉登記予上訴人，均為無理由，不
    應准許。原審為上訴人敗訴之判決，核無違誤。上訴意旨指
    摘原判決不當，求予廢棄改判，為無理由，應予駁回。
六、本件為判決基礎之事證已臻明確，本院經逐一審酌兩造歷審
    所提其餘攻擊、防禦方法及援用之證據，均認與前開論斷結
    果無礙，爰不再逐一論述，附此敘明。
七、據上論結，本件上訴為無理由，依民事訴訟法第449條第1項
    、第78條，判決如主文。
中　　華　　民　　國　 109　　年　　5 　　月　　13　　日
                    民事第十三庭  
                        審判長法  官  陳麗芬
                              法  官  湯千慧
                              法  官  邱蓮華
正本係照原本作成。
如不服本判決，應於收受送達後20日內向本院提出上訴書狀，其
未表明上訴理由者，應於提出上訴後20日內向本院補提理由書狀
（均須按他造當事人之人數附繕本）上訴時應提出委任律師或具
有律師資格之人之委任狀；委任有律師資格者，另應附具律師資
格證書及釋明委任人與受任人有民事訴訟法第466 條之1第1項但
書或第2項（詳附註）所定關係之釋明文書影本。如委任律師提
起上訴者，應一併繳納上訴審裁判費。
中　　華　　民　　國　　109 　年　　5 　　月　　13　　日

　　　　　　　　　　　　　    書記官  蘇意絜
附註：
民事訴訟法第466條之1（第1項、第2項）：
對於第二審判決上訴，上訴人應委任律師為訴訟代理人。但上訴
人或其法定代理人具有律師資格者，不在此限。
上訴人之配偶、三親等內之血親、二親等內之姻親，或上訴人為
法人、中央或地方機關時，其所屬專任人員具有律師資格並經法
院認為適當者，亦得為第三審訴訟代理人。